臺灣臺中地方法院民事判決　九十一年度訴字第一五九０號
　　原　　　告　千易鋼架興業有限公司
　　法定代理人　乙○○
　　被　　　告　彰億營造工程有限公司
　　法定代理人　甲　○
右當事人間請求給付工程事件，本院判決如左：
    主    　文
被告應給付原告新台幣伍拾壹萬玖仟肆佰拾元，及自民國九十一年五月十八日起至
清償日止，按年息百分之五計算之利息。
原告其餘之訴駁回。
訴訟費用由被告負擔十分之三，餘由原告負擔。
本判決原告勝訴部分，於原告以新臺幣壹拾柒萬仟元為被告供擔保後，得假執行。
但被告如於假執行程序實施前以新臺幣伍拾壹萬玖仟肆佰拾為原告預供擔保，得免
為假執行。
原告其餘假執行之聲請駁回。
    事    　實
甲、原告方面：
  一、聲明：被告應給付原告新台幣（下同）一百九十四萬零一百四十元及自本起訴
      狀繕本送達之翌日起至清償日止，按年息百分之五計算之利息。並願提供擔保
      ，請准宣告假執行。
  二、陳述：
    （一）緣被告承包業主台灣電力公司之「通霄複循環第六號機抽水機廠房新建工
          程」，於民國八十八年間與原告簽訂鋼構架及金屬板工程合約，由原告承
          包施作前開工程之鋼構架及金屬板工程，全部工程總價為一千三百十八萬
          （營業稅百分之五另計）。其中烤漆板工程另經被告同意，由原告委請訴
          外人聯仲企業有限公司（下稱聯仲公司）承包施作，工程總價三百四十四
          萬九千九百八十八元（營業稅百分之五另計），由被告自應給付原告之工
          程總價中扣抵予聯仲公司，並經被告要求由原告擔任聯仲公司之連帶保證
          人。是鋼架工程合約總價實應為九百七十三萬零十二元（即13,180,000-3
          ,449,988=9,730,012），其中九百三十九萬五千八百元須另計營業稅百分
          之五。原告自承包工程以來，均依約施作，工程業已完工多時，扣除鋼架
          公安罰款、清潔工資及垃圾運棄，計一萬二千二百元，被告僅給付九百四
          十二萬七千九百十七元，尚有工程款一百九十四萬一百四十元未為給付（
          即11,380,257.15-12,200-9,427,917=1,940,140.15），經原告一再催討
          ，被告均置之不理。嗣後被告追加鋼架及不銹鋼爬梯工程，其工程價各為
          六十一萬四千二百四十三元（百分之五營業稅另計）、五十三萬五千五百
          元。從而，原告依據承攬關係得請求被告給付工程款計一千一百三十八萬
          二百五十七元（即9,395,800×（1+0.05）＋334,212＋614,243×（1+0.0
          5）+53 5,500=11,380,257.15）。
    （二）本工程分為二期工程，第一期工程係鋼結構部分，第二期工程為金屬外牆
          及屋頂部分（即工程合約第四十五頁至四十七頁）。是本件工程須於全部
          工程均完成時，工程始完工。依據兩造合約附件一附註（二）記載，八十
          八年十月七日僅為第一期鋼構含鋼床板部分之預定進度，非本件工程之完
          工期限，自被告八十八年十月十四日所發文號為彰億建字第一四０號函之
          說明事項，即本工程工期限已非常緊迫，請原告增派工作人員積極趕工，
          以免逾期受罰等語。可知兩造合約附件一附註（二），確實僅為第一期工
          程之預定進度。被告未提出任何事證證明原告有遲延完工之事實，且擅自
          由原應給付原告之工程款中扣除其自行計算之逾期罰款四十五萬零九百九
          十八元，於法未合。依兩造之工程合約第二十六條，雖有保固條款，惟保
          固期限雙方並未約定，該條款亦無任何言及保固保證金約定，詎被告挾其
          放款與否之權，自行由原應給付原告之工程款中扣除保固保證金三十萬元
          ，並自行記載保固期限為五年，均未經原告同意或承認。
　　（三）原告於十九年三月十三日仍在工程施作中，並無被告自行代僱工處理之情
       　 事，被告單方發函請原告積極趕工，否則依約罰款或被告將自行僱工處理
          ，由原告負擔費用及損失之通知，被告此時應尚未自行僱工處理。依據兩
          造合約第二十四條第二項規定：乙方（即原告）於接獲甲方（即被告）書
          面終止契約通知時，應即停工，負責遣散工人，並將現場材料、工具、設
          備、半完工及完工工程等，點交由甲方使用，無論甲方自辦或另行招商承
          辦，應俟工程完工，再行結算。倘有短欠工程款，或甲方因此所受之一切
          損失，甲方得於乙方應領之工程費內優先扣除，不足時得另行追繳。依上
          述約定，被告應先向原告為書面終止合約通知後，被告始可自辦或另行招
          商承辦，否則在合約未終止前，未經原告同意，被告應不得自行僱工處理
          。兩造合約並未曾經被告書面終止，且被告亦未經原告同意即擅自僱工施
          作業經發包與原告之工程，被告之行為顯與兩造合約之約定有違。況被告
          未曾有通知原告瑕疵及定相當期限請求修補瑕疵之情事，自無依民法第四
          百三十九條及四百九十七條第二項之規定主張扣除擅自雇工之費用支出。
  三、證據：提出烤漆鋼板工程契約書一件、鋼購架及金屬板工程契約書一件、工程
      估價單二件、台電通宵工（料）款請款單一件、台電通宵工（料）款請款單三
      件、統一發票十二件（均為影本）為證。並訊問證人林茂城。
乙、被告方面
  一、聲明：駁回原告之訴及其假執行之聲請，並陳明願供擔保請准宣告免為假執行
      。
  二、陳述：
    （一）兩造之工程契約原訂總金額為一千三百十八萬元，惟原告實際施作之工程
          總金額較契約所載金額為低，為兩造所不否認。原告於九十一年八月二日
          更正工程款為一千一百三十八萬零二千百五百七十點一五元。聯仲公司烤
          漆板工程款部分，與兩造間之系爭工程契約工程款並無關聯，原告將其混
          為一談，與事實有違。該部分工程款係由聯仲公司直接向被告請款，與兩
          造之系爭工程契約工程款無關。原告承包本件工程時對於系爭工程總價款
          ，自應非常清楚。豈可能於經過數次開庭審理後，又將工程之計價之基礎
          改變，且將工程總價款擴張一千一百三十八萬零二千百五百七十點一五元
          ，顯見原告所稱之工程總價，即嗣後改變之計價基礎，並非事實。
    （二）不銹鋼爬梯工程款僅為二十萬元，而非原告所稱五十三萬五千五百元，兩
          造所確認實際施作之不銹鋼爬梯工程金額，應依原證三所載之金額，而非
          原證四工程估價單上原告單方所列之估價金額。原證四工程估價單金額並
          非本件不銹鋼爬梯工程最後確認之金額，此觀工程契約附件「工程承攬項
          目」載明：＃304欄杆、＃304爬梯、＃304護欄等之總價為二十萬元自明
          。是原告自應證明不銹鋼工程款為五十三萬五千五百元。
    （三）原告承作鋼架工程，因鋼架塗漆施作進度嚴重落後，且施工有瑕疵，經被
          告數次催促原告趕工並補正瑕疵，惟原告均未能配合。故被告乃於八十八
          年十月十四日以書面方式，再度催促原告趕工。即依系爭工程契約第七條
          之規定，工程期限詳附件說明。依工程合約附件第一項之規定，本工程預
          定進度最遲完成時間如下：現場組裝及驗收應於八十八年十月七日完成。
          合約附件第一項並規定：彩色金屬板及其他零件組件完成。外牆封板於甲
          方通知日起二十五日內完成。原告僅承作第一期結構工程部分，並未承作
          金屬外牆及其他工程，鋼結構工程部分依雙方約定應於八十八年十月七日
          完成，惟原告遲至八十八年十一月底始作完成，較合約所定之完工期限為
          遲。再者，原告因遲延完工逾期十六天，依合約第二十二條之規定，每日
          以工程總價千分之三計算違約金，總計罰款部分為四十五萬零九百九十八
          元（即9,395,800x0.003X16＝450,998元）。因本件鋼構工程，原告確實
          延誤多日，增加被告各項損失，被告始依契約規定予以罰款，完全符合工
          程慣例。上開逾期罰款，被告亦僅就原告所承作之鋼結構工程款項部分即
          九百三十九萬五千八百計算逾期罰款違約金，並未將追加工程及不銹鋼爬
          梯工程款列入計算違約金，顯見被告公司之處事風格向來合情合理，且與
          被告所提出之各項請款文件互相一致。又被告除扣除雙方約定之三十萬元
          保固款外，並已結清全部工程尾款，被告公司並未積欠原告任何款項。被
          告於八十九年支付尾款時原告即已經請領尾款總計六十二萬四千八百九十
          二元。上開轉帳傳票業經原告用印證明確已結清工程全部尾款，即本期付
          尾款九十二萬四千八百九十二元，扣除三十萬元之保固款。
    （四）原告承做鋼架工程，鋼架塗漆施作進度嚴重落後，且施工嚴重瑕疵，不合
          格，經被告數次催促原告趕工並定期命補正瑕疵，惟未獲置理。被告乃依
          法自行代僱工以完成系爭鋼架塗漆工作之瑕疵，其所支付予冠偉油漆工程
          行之款項部分共計五十二萬五千四百三十元。工程合約第二十四條之規定
          ；為關於甲方（即被告）終止契約權之相關規定，且為終止契約後停工及
          結算之規定；與被告公司依法自行修補瑕疵或自行代僱工請第三人改善其
          工作之權利並不相抵觸。被告依民法第四百九十三條及第四百九十七條第
          二項之規定，自行修補瑕疵或自行代第三人改善其工作，該費用依民法上
          開法條之規定，自應由承攬人（即原告）負擔。
  三、證據：提出工程承攬項目、轉帳傳票、被告八十八年十月十四日彰億建字第一
      四０號函、被告八十九年三月十三日彰億建字第一八六函、逾期罰款計算表及
      工程契約書影本各一件為證。
    理　    由
一、原告起訴主張被告承包業主台灣電力公司之「通霄複循環第六號機抽水機廠房新
    建工程」，於八十八年間與原告簽訂鋼構架及金屬板工程合約，由原告承包施作
    前開工程之鋼構架及金屬板工程，全部工程總價為一千三百十八萬（營業稅百分
    之五另計）。其中烤漆板工程另經被告同意，由原告委由聯仲公司承包施作，工
    程總價三百四十四萬九千九百八十八元（營業稅百分之五另計），由被告自應給
    付原告之工程總價中扣抵予聯仲公司。是鋼架工程合約總價實應為九百七十三萬
    零十二元，其中九百三十九萬五千八百元須另計營業稅百分之五。原告自承包工
    程以來，均依約施作，工程業已完工多時，扣除鋼架公安罰款、清潔工資及垃圾
    運棄，計一萬二千二百元。嗣後被告追加鋼架及不銹鋼爬梯工程，其工程價各為
    六十一萬四千二百四十三元（百分之五營業稅另計）、五十三萬五千五百元。原
    告依據承攬關係得請求被告給付工程款計一千一百三十八萬二百五十七元，被告
    僅給付九百四十二萬七千九百十七元，尚有工程款一百九十四萬一百四十元未為
    給付。本件工程分為第一期工程之鋼結構部分及第二期工程之金屬外牆、屋頂部
    分。依據兩造合約附件一附註（二）記載，八十八年十月七日僅為第一期鋼構含
    鋼床板部分之預定進度，非本件工程之完工期限，被告擅自扣除逾期罰款四十五
    萬零九百九十八元，於法未合。依兩造之工程合約第二十六條，雖有保固條款，
    惟未約定保固期限及保固保證金，詎被告未經原告同意或承認，自行保留保固保
    證金三十萬元，並自行記載保固期限為五年，依據工程合約第二十四條第二項規
    定，被告應先向原告為書面終止合約通知後，被告始可自辦或另行招商承辦，否
    則在合約未終止前，未經原告同意，被告應不得自行僱工處理。況被告未曾通知
    原告瑕疵及定相當期限請求修補瑕疵之情事，自無依民法第四百三十九條及四百
    九十七條第二項之規定主張扣除擅自雇工之費用支出等語。被告則以兩造之工程
    契約原訂總金額為一千三百十八萬元，惟原告實際施作之工程總金額較契約所載
    金額為低。而聯仲公司烤漆板工程款部份，與系爭工程契約工程款無關。不銹鋼
    爬梯工程款僅為二十萬元，並非原告所稱五十三萬五千五百元。因原告承作鋼架
    工程，其鋼架塗漆施作進度嚴重落後，且施工有瑕疵，被告乃於八十八年十月十
    四日以書面方式，再度催促原告趕工。原告僅承作第一期結構工程部分，並未承
    作金屬外牆及其他工程，鋼結構工程部分依雙方約定應於八十八年十月七日完成
    ，惟原告遲至八十八年十一月底始作完成。是原告遲延完工逾期十六天，依合約
    第二十二條之規定，每日以工程總價千分之三計算違約金，總計罰款部分為四十
    五萬零九百九十八元。被告依約扣除兩造三十萬元保固款，其餘工程尾款已付清
    。因被告數次催促原告趕工並定期命補正瑕疵，惟未獲處理，被告乃依法自行代
    僱工以完成系爭鋼架塗漆工作之瑕疵，其所支付予冠偉油漆工程行之款項部分共
    計五十二萬五千四百三十元，與工程合約第二十四條之規定相符。且被告依民法
    第四百九十三條及第四百九十七條第二項之規定，自行修補瑕疵或自行代第三人
    改善其工作，自應由原告負擔等語置辯。
二、原告主張緣被告承包業主台灣電力公司之「通霄複循環第六號機抽水機廠房新建
    工程」，其於八十八年間與原告簽訂鋼構架及金屬板工程合約，由原告承包施作
    前開工程之鋼構架及金屬板工程（下稱系爭工程），全部工程總價為一千三百十
    八萬（營業稅百分之五另計），而烤漆板工程係由聯仲公司承包作。被告僅給付
    九百四十二萬七千九百十七元，被告依約得扣除鋼架公安罰款、清潔工資及垃圾
    運棄費一萬二千二百元等事實。業據提出鋼購架及金屬板工程契約書、烤漆鋼板
    工程契約書及台電通宵工（料）款請款單等件為證，復為被告所不爭執，堪信為
    真實。原告另主張被告嗣後追加鋼架及不銹鋼爬梯工程，其工程價各為六十一萬
    四千二百四十三元（百分之五營業稅另計）、五十三萬五千五百元，被告除擅自
    扣除逾期罰款四十五萬零九百九十八元外，未經原告同意或承認，自行保留保固
    保證金三十萬元，並自行記載保固期限為五年。況被告未曾通知原告瑕疵及定相
    當期限請求修補瑕疵之情事，自無依民法第四百三十九條及四百九十七條第二項
    之規定主張扣除擅自雇工之費用支出等語。被告則以原告實際施作之工程總金額
    較契約所載金額為低。而不銹鋼爬梯工程款僅為二十萬元，而原告承作鋼架工程
    ，施作進度嚴重落後，並有瑕疵，未依約於八十八年十月七日完成，違約金應計
    四十五萬零九百九十八元。被告依約亦得扣除兩造三十萬元保固款。因被告未能
    補正瑕疵，被告自行代僱工以完成系爭鋼架塗漆工作之瑕疵，計支付五十二萬五
    千四百三十元，該費用應由原告負擔等語。是本院自應審究系爭工程應給付之工
    程金額、追加工程之金額、系爭工程是否逾期完工、保固保證金之金額以及原告
    是否未能補正瑕疵，導致被告支出瑕疵修補費用，茲分述如後。
  （一）系爭工程全部工程總價九百八十六萬五千五百九十元
        系爭工程契約書第四條固記載，全部工程總價一千三百十八萬元（不含百分
        之五加值型營業稅）。惟第五條第一項載明，付款方法按甲方（即被告）估
        驗期以實作項目計算之，乙方（即原告）應以書面申請估驗計價並附憑證，
        使得請款。自上開契約條款可知，系爭工程總價雖約定一千三百十八萬元，
        惟工程款之付款方式，應以原告實作部分，並依據書面申請估驗計價及憑證
        ，據以向被告請款。是原告依據系爭工程契約書得請求之工程款，應以實際
        承作為準，並非以系爭工程契約書第四條記載之工程總價。參諸原告提出之
        工程估價單、台電通宵工（料）款請款單所記載之工程總價均為九百三十九
        萬五千八百元，而原告開具之十四張發票之總金額，亦大致與上開數額相符
        。被告就上開之金額復不爭執，是系爭工程全部工程總價九百三十九萬五千
        八百元，外加百分之五加值型營業稅，計九百八十六萬五千五百九十元。
  （二）追加工程之金額八十四萬四千九百五十五元
        依據原告提出之台電通宵工（料）款請款單所記載，鋼架追加工程（不含百
        分之五加值型營業稅）六十一萬四千二百四十三元及不銹鋼爬梯工程二十萬
        元。此有被告法定代理人甲○之印章為證。被告就該等金額復未爭執。原告
        提出之工程估價單雖記載不銹鋼爬梯工程款係五十三萬五千五百元（不含百
        分之五加值型營業稅），惟該估價單為原告單方製作之文書，並未經被告確
        認之，被告亦否該金額為不銹鋼爬梯工程款項。原告雖舉證人林茂澄到庭結
        證稱：其為系爭工程之監工，全部工程交由被告承作，至於不銹鋼爬梯工程
        為何人施工完成，其不清楚等語（參照本院九十一年九月二十七日言詞辯論
        筆錄），惟尚無法證明原告所主張不銹鋼爬梯款之數額為真正，自難為有利
        原告之認定。從而，本件之追加工程之金額，分別為鋼架追加工程六十一萬
        四千二百四十三元（不含百分之五加值型營業稅）及不銹鋼爬梯工程二十萬
        元。即六十四萬四千九百五十五元（含百分之五加值型營業稅，小數點以下
        四捨五入）加上二十萬元，計八十四萬四千九百五十五元。
  （三）系爭工程逾期完工罰款四十五萬零九百九十八元
        被告主張系爭工程書附件一附註（二）所載，鋼結構工程之現場組裝應於八
        十八年十月七日完成。惟原告遲至八十八年十一月底始作完成，較合約所定
        之完工期限為遲等事實。此有卷附之工程契約書及被告八十八年十月十四日
        彰億建字第一四０號函等件為證。原告就該一四０號函之內容，亦未爭執。
        依據第一四０號函之說明事項，即系爭工程工期限已非常緊迫，請原告增派
        工作人員積極趕工，以免逾期受罰等語。足見原告於被告發函即八十八年十
        月十四日前尚未完工甚明，否則被告無須發函催促原告完工。因依約完成系
        爭工程，為系爭工程請求報酬之要件，即原告應就其依約已於八十八年十月
        七日完工之有利於己之事實，應舉證證明之。惟原告迄今均未依據系爭工程
        書第五條第二項規定，提出被告已正式驗收之證明以實其說。是被告主張原
        告遲延完工逾期十六天，其依具系爭工程書第二十二條之規定，每日以工程
        總價千分之三計算違約金，計罰款為四十五萬零九百九十八元（即9,395,80
        0x0.003X16＝450,998元），於法有據。
  （四）保固保證金之金額三十萬元
        系爭工程契約書第二十六條，雖有保固條款之文字，惟兩造就保固期限並未
        約定，而該條款亦未言及保固保證金之金額。是兩造就保固期限及其金額自
        應另行約定之。參諸原告提出之台電通宵工（料）款請款單記載，保固金額
        三十萬元及其期間五年。此與被告之轉帳傳票記載扣除保固金三十萬元，兩
        者相符。而原告就該轉帳傳票上之原告及其法定代理人之印章，均不爭執。
        由此可知，兩造就系爭工程保固金額為三十萬元之約定，已達成合意。是原
        告主張保固保證金三十萬元及其期限為五年等約定，均未經原告同意或承認
        云云，不足為憑。
  （五）被告未能舉證證明其支出瑕疵修補費用
        依據系爭工程契約書第二十四條第二項規定，原告於接獲被告書面終止契約
        通知時，應即停工，負責遣散工人，並將現場材料、工具、設備、半完工及
        完工工程等，點交由甲方使用，無論甲方自辦或另行招商承辦，應俟工程完
        工，再行結算。倘有短欠工程款，或被告因此所受之一切損失，被告得於原
        告應領之工程費內優先扣除，不足時得另行追繳。是依據上開契約內容以觀，
        被告應先向原告為書面終止合約通知後，被告始可自辦或另行招商承辦，否
        則在合約未終止前，未經原告同意，被告應不得自行僱工處理。被告雖以八
        十九年三月十三日彰億建字第一八六函號通知原告承做鋼架工程，鋼架塗漆
        施作進度嚴重落後，請積極趕工等情。惟系爭工程契約並未經被告書面終止
        ，且被告亦未經原告同意得自行僱工施作業經發包與原告之工程，是被告主
        張其自行修補瑕疵或自行代僱工請第三人改善其工作，其支出之費用依據系
        爭工程契約書第二十四條，或民法第四百九十三條及第四百九十七條第二項
        之規定，應由原告負擔云云，洵非正當。
三、按稱承攬者，謂當事人約定，一方為他方完成一定之工作，他方俟工作完成，給
    付報酬之契約。約定由承攬人供給材料者，其材料之價額，推定為報酬之一部。
    。報酬應於工作交付時給付之，無須交付者，應於工作完成時給付之。民法第四
    百九十條及五百零五條分別定有明文。系爭工程業已完工，既如前述，是原告依
    據承攬之法律關係自得請求被告給付報酬。即系爭工程全部工程總價九百八十六
    萬五千五百九十元，加上追加工程之金額八十四萬四千九百五十五元，其報酬為
    一千零七十一萬零五百四十五元，扣除一千零十九萬元一千一百十五元（即被告
    已給付九百四十二萬七千九百十七元、逾期完工罰款四十五萬零九百九十八元、
    保固保證金三十萬元及鋼架公安罰款、清潔工資、垃圾運棄費一萬二千二百元）
    ，被告尚應給付五十一萬九千四百三十元報酬。從而，原告依承攬契約之法律關
    係，請求被告給付五十一萬九千四百三十元，及自起訴狀繕本送達之翌日即九十
    一年五月十八日起至清償日止，按年息百分之五計算之利息，即屬正當，應予准
    許，逾此部分之請求為無理由，應予駁回。
四、兩造均陳明願供擔保聲請宣告假執行及免為假執行，就原告勝訴部分，經核無不
    合，爰分別酌定相當擔保金額准許之；至原告敗訴部分，假執行之聲請失所附麗
    ，應併予駁回。
五、據上論結，本件原告之訴為一部有理由，一部無理由，依民事訴訟法第七十九條
    但書、第三百九十條第二項、第三百九十二條判決如主文。
中　　　華　　　民　　　國　　九十一　　年　　 十二　　 月　　 十三　　 日
                                    臺灣臺中地方法院民事第四庭
~B法　　　官　林洲富
右為正本係照原本作成
如不服本判決，應於判決送達後二十日內，向本院提出上訴狀。
中　　　華　　　民　　　國　　九十一　　年　　 十二　　 月　　 十三　　 日
~B法院書記官
